臺灣高等法院刑事判決        八十八年度上易字第四六五一號
    上 訴 人即
    被      告  甲○○






    選任辯護人  江旻書律師
                邱晃泉律師
                林詩梅律師
右上訴人因妨害名譽案件，不服台灣台北地方法院八十七年度自
字第六四○號中華民國八十八年九月六日第一審判決，提起上訴
，本院判決如左：
    主  文
原判決撤銷。
甲○○無罪。
    理  由
一、自訴意旨略以：「甲○○於民國八十七年七月十二日參加台北
    市○○路○段○○號十四樓民視電視台所舉辦之「台獨運動總體
    檢」辯論會。其明知該辯論會之實況會在該電視台之頻道中
    播出，且當時在建國黨裏負責文宣姓高者，僅乙○○一人，而
    甲○○於六十八年十二月發生之美麗島事件涉案逃逸，嗣被捕
    獲，其懷疑係乙○○密報所致，竟意圖散布於眾而於該辯論會
    中陳稱：「甚至美麗島時候，把我出賣，去領奬金，姓高，
    高先生，在建國黨裏負責文宣，也沒把我激怒。」足以毀損
    乙○○名譽。因認有犯刑法第三百十條第一項之妨害名譽罪嫌
    等語。」
二、原審認定被告有犯妨害名譽之罪嫌係以下列理由作為論斷：
(一)經查本件被告及其辯護人雖詳陳被告之所以確信乙○○係於美
    麗島事件中出賣被告者之種種理由，均僅屬強烈懷疑之程度
    ，尚不能執以確認乙○○出賣被告。自訴人亦陳稱：在整個營
    救甲○○過程中，我都沒有參加，怎會有口供，那天晚上我和
    李萬中去桃園取東西，到了半夜十二點多，却發現有一輛計
    程車等在那裏，我們發覺有問題，東西沒拿就回家，從頭到
    尾我都沒有去過美麗島雜誌社，所以口供中沒有我，我曾做
    過八年的駐日記者，所以日本交流協會專案請我去日本訪問
    ，甚至還來函詢問為何遲遲不去日本。那時駐外記者因報禁
    解除，記者價碼大幅提高，劉麗娥那時月薪是約美金七、八
    千元，我領五千美金，是包括開辦費等一切開銷。我做記者
    二十多年，加上我太太當護士，當然有能力買房子。我能出
    入國境，因我是外交記者會的會長，我是七十八年出國的，
    和美麗島事件相差很多年，根本無關。我不知道李昂有講到
    我等語，自訴人所陳，尚非決無可能，被告於美麗島事件中
    ，究係為何人所告密，至今仍有所不明，即依被告所提出八
    十六年一月十日中國時報第四版有關被告之剪報，對於究竟
    誰是告密者，於八十六年一月八日被告與當年曾幫助被告逃
    亡之友人聚會中，雖兜攏出一位徐姓及高姓人士外，被告之
    友人許晴富（當年甲○○於其家中被捕）則認為是被他的一位
    股東所出賣，顯然對於究竟是何人告密，即使當年協助被告
    逃亡之被告友人，仍有異見，並非一致。
(二)法務部調查局函復原審載明，查無自訴人乙○○協助逮捕被告
    之資料，有該局八十七年十一月二十四日（八七）參（二）
    第八七０八六二０號函在卷可稽。可見連法務部調查局都無乙
    ○○協助逮捕甲○○之資料，他人無實據之猜測，自難認係屬實
    。
(三)再以被告當日所指摘自訴人之言詞：「甚至美麗島時候，把
    我出賣去領奬金，姓高，高先生，在建國黨裏面負責文宣，
    也沒把我激怒」以觀，被告先指出出賣者姓高，再說明姓高
    者為高先生非高小姐，最後補充高先生係在建國黨裏面負責
    文宣，顯然被告並非一時失慮脫口而出。而當時在建國黨裏
    負責文宣之高先生僅自訴人一人，復為被告所不爭，而被告
    於辯論會後接受中國時報記者樊嘉傑採訪時，並直指告密者
    為乙○○，亦有被告所是認之剪報（自證一號）附於自訴狀可
    稽，足認被告係故意指摘自訴人為告密者，而其指摘自訴人
    出賣朋友去領奬金，係對自訴人極為嚴厲之指摘，顯非基於
    善意而發表言論。刑法第三百十一條雖規定以善意發表言論
    而有該條一至四款情形之一者不罰，固為保障言論自由而設
    ，以免對於現有之事實發表適當之評論，惟在判斷是否為「
    善意」之評論，應以表意人是否針對公共利益有關之事項發
    表言論，其動機並非以毀損被評論人之名譽為唯一目的。以
    本件而言，被告並無以指摘自訴人是否為告密者為例，以證
    明其不易被激怒之必要，而自訴人是否為告密者，顯涉於自
    訴人之私德，且又非與公益有關。而被告所指摘者，並非為
    大眾所知曉之事實而對之發表言論，且其對於所指摘之事實
    ，並未一併陳述其所指摘之依據，使社會大眾無從判斷被告
    所指摘之事實，使社會大眾無從為公評公斷，顯非適當之評
    論。審酌被告指摘之內容，並非依善意發表言論，核無刑法
    第三百十一條所列各款得以免責之情形。微論其未能證明所
    指摘之事為真實，本院調查結果亦無此事實，即以被告所指
    摘之事為真，惟當時自訴人又未參與該場辯論，其又非能利
    用大眾傳播媒體以反駁被告之指摘，而該場辯論會，正經由
    電視頻道傳播予大眾，又為被告所明知，被告所指摘者為十
    餘年前之陳年往事，又與該場辯論會之主題：台獨運動總體
    檢無關，實與現今之公共利益無關，從而其亦無依刑法第三
    百十條第三項前段免責之餘地。被告明知其所指摘之事，足
    以毀損自訴人名譽，而其又非絕無誤會自訴人之可能，萬一
    告密者非自訴人，被告為此指摘，勢必毀損自訴人之名譽，
    當為被告所知，其仍然悍然予以指摘，其有誹謗自訴人之故
    意自明。被告雖辯論伊確信所指摘為事實，伊僅以短短十秒
    之時間陳述該部份事實，其目的非在誹謗自訴人，無誹謗故
    意云云，實難採信。
　　綜合原審認定被告有罪之理由依上開論述係以：１被告僅屬
    強烈懷疑自訴人檢舉之程度，尚不能執以確認乙○○出賣被告
    。２自訴人所陳其如何參予營救之過程及所稱作記者二十多
    年加上太太當護士有能力購買房子，尚非決無可能。３究竟
    是何人告密，即使當年協助被告逃亡之被告友人，仍有異見
    ，並非一致。４法務部調查局函復原審載明，查無自訴人乙○
    ○協助逮捕被告之資料，５被告係故意指摘自訴人為告密者，
    而其指摘自訴人出賣朋友去領獎金，係對自訴人極為嚴厲之
    指摘，顯非基於善意而發表言論，６自訴人是否為告密者，
    顯涉於自訴人之私德，且又非與公益有關，而被告所指摘者
    ，並非為大眾所知曉之事實而對之發表言論，且其對於所指
    摘之事實，並未一併陳述所指摘之依據，使社會大眾無從判
    斷被告所指摘之事實，無從為公評公斷，顯非適當之評論；
    被告明知其所指摘之事，足以毀損自訴人名譽，而其又非絕
    無誤會自訴人之可能，萬一告密者非自訴人，被告為此指摘
    ，勢必毀損自訴人之名譽，當為被告所知，仍然予以指摘，
    其有誹謗自訴人之故意自明為其主要論據。
三、被告上訴前來，對於自訴人自訴之事實雖不否認，即對於民
    國八十七年七月十二日參加台北市○○路○段○○號十四樓民視
    電視台所舉辦之「台獨運動總體檢」辯論會。於該辯論會中
    陳稱：「甚至美麗島時候，把我出賣，去領奬金，姓高，高
    先生，在建國黨裏負責文宣，也沒把我激怒。」等事實均不
    否認，但否認有故意誹謗之意思，並以下列主要論據為辯：
(一)刑法誹謗罪，必以行為人有指摘或傳述「足以毀損他人名譽
    之事」為成立要件。被告認為遭自訴人檢舉而就逮，主觀上
    感到被自訴人出賣，自屬正常。惟自客觀法律評價以言，該
    檢舉行為及受領懸賞獎金既為合法行為，不會因被告主觀感
    受而有異；縱使自訴人未曾檢舉被告並受領獎金，亦不因被
    指行使某一合法行為而名譽受損。
(二)誹謗罪，必須行為人主觀上有誹謗故意，始足成立；惟被告
    並無此故意。
(三)至於原審以自訴人之陳述及調查局回函為據，認定被告所指
    摘之事並非真實，且為十餘年前之陳年往事，與現今之公共
    利益無關，而無刑法第三百一十條第三項之適用云云，亦非
    無誤。
(四)鈞院函法務部調查局等單位亦僅得無相關資料之函覆，而檔
    案法公布施行后，因仍宥於行政程序，無法申閱檔案確認自
    訴人有無檢舉被告事實之有無，然按法律上（訴訟程序上）
    未能證明之事，不等於歷史上即無該事。行為人不能證明所
    指摘之事實，僅表示該所指摘之事實未經證明耳，並不等於
    該事實不存在。「對於所誹謗之事，能證明為真實者」，依
    刑法第三百一十條第三項本文規定，不罰，即無罪。惟，對
    於所誹謗之事，未能證明者，或許應罰（或許不罰）、或許
    有罪（或許無罪），尚應視乎其他成立要件。無論如何，未
    經證明之事，絕不等於「無」該一事。法院之審理，應在於
    行為人之行為是否構成刑法誹謗罪，而非於行為人不能證明
    該事時，即自為相反之認定。
(五)被告有相當理由確信自訴人檢舉乙節，應不能以誹謗刑責相
    繩，原審僅以被告不能證明為真實，即涵攝被告有誹謗犯意
    ，而免除自訴人舉證責任，依諸司法院大法官會議第五０九
    號解釋之旨，顯有未當。
四、本院認為依下列理由被告不能成立刑法第三百十條第一項之
    妨害名譽罪：
(一)從被告在民國八十七年七月十二日參加台北市○○路○段○○號
    十四樓民視電視台所舉辦之「台獨運動總體檢」辯論會。於
    該辯論會中所稱：「甚至美麗島時候，把我出賣，去領奬金
    ，姓高，高先生，在建國黨裏負責文宣，也沒把我激怒。」
    這段言詞來看，不管它是指摘或是傳述，本件，被告所講的
    內容，係指被告於六十八年底美麗島事件後被通緝而逃亡中
    ，因人檢舉而於六十九年初被逮捕、判刑之事，其所用字眼
    「出賣」，係站在同夥立場而言稱為出賣，運用法律字眼則
    為「檢舉」，從其整段談話內容上看不出被告有指責自訴人
    之不是，但自訴人認為其未出賣被告，認被告此一言詞讓其
    人格受損，則被告此番話是否足以讓自訴人人格受損並毀損
    其名譽，自應加以考量。按，名譽有三種不同涵義：１、內
    部名譽：為人本身所具有的客觀價值，存於個人一身，非外
    在毀譽可以影響左右；２、外部名譽：為他人賦與個人之品
    格、能力、道德、學識、乃至容貌、體格等之評價，即為個
    人在社會上所享有的評價，因此又稱社會名譽；３、名譽感
    情：人對於外界評價所表現的主觀意識。法律對於個人名譽
    之保護，係以其為客觀存在之法益而保護之，故刑法誹謗罪
    應以社會名譽為保護客體。行為人所指摘或陳述之事實，是
    否構成刑法誹謗罪所稱「足以毀損他人名譽」，應審酌該事
    實內容及社會評價，依客觀觀點評斷之。本件重點之一是：
    被告指摘自訴人有檢舉行為乙情，是否足以毀損自訴人之名
    譽？查「檢舉」，意指對不法情事之告發，我國多項法律均
    有規定，甚或以金錢獎勵之，例如：「戡亂時期檢肅匪諜條
    例」（八十年五月十六日廢止）、「檢舉違反槍砲彈藥刀械
    管制條例案件給獎辦法」、「鼓勵檢舉賄選要點」、「各級
    稽徵機關處理違章漏稅及檢舉案件作業要點」等。可見，「
    檢舉」，在法律上，屬合法、受鼓勵、甚且制度化之行為。
    故指摘或傳述某甲為某事件之檢舉人，客觀上即等同於指稱
    某甲行使某一合法行為。縱某甲並非檢舉人，亦不因被人指
    稱行使合法行為而有名譽受損之可能。其次，「檢舉」既為
    對於不法情事之告發，實際上多以接近被檢舉事或被檢舉人
    者，始有知情並予以告發之可能。雖則就被檢舉人之主觀感
    受而言，遭親近人士檢舉，如同遭到「出賣」，惟如前述，
    檢舉行為既為合法行為，自不因被檢舉人主觀感受而改變其
    性質。又，檢舉行為故常有因個人所依附之團體、理念、觀
    點、立場而有不同之評價，如同一群結夥強徒其中一人向治
    安機關檢舉，該同夥之人以其行為為不齒，然社會大眾則稱
    讚其明是非，兩者評價不同。同一事件之評價本即因個人觀
    點、立場或處境而有異，也因而有不同之言語表述。例如：
    「行刑者」，依法執行死刑（依習慣收個紅包），卻被民間
    稱為「劊子手」；「線民」，合法提供檢警調單位犯罪情報
    （也常受精神上或物質上茗賞或支援），被稱為「抓耙仔」
    等等，惟其行為或事件本身之客觀法律評價，並不因而改變
    。本件，被告於美麗島事件發生後，因被認違犯「懲治叛亂
    條例」而遭政府通緝。依當時有效之「戡亂時期檢肅匪諜條
    例」規定，任何人均有告密檢舉之義務（知情不報者，甚至
    要被論罪！），政府且據此懸賞高額獎金，獎勵檢舉。被告
    所稱：「把我出賣，去領獎金」，其客觀意義即「檢舉」被
    告。被告認為遭自訴人檢舉而就逮，主觀上感到被自訴人出
    賣，自屬正常。惟自客觀法律評價以言，該檢舉行為及受領
    懸賞獎金既為合法行為，不會因被告主觀感受而有異；縱使
    自訴人以其個人政治立場及個人理念認為其名譽受損，但就
    整個客觀法律評價來評斷，因檢舉行為及受領懸賞獎金既為
    合法行為，縱使自訴人未曾檢舉被告並受領獎金，亦不因被
    指行使某一合法行為而名譽受損。倘不從此一法律層面予以
    客觀評價，遽認自訴人被指摘檢舉被告即足以使名譽受損，
    不啻認定檢舉行為及受領獎金是不名譽、使人格評價受貶抑
    之行為，而與立法者之真意南轅北轍，更難為一般人民所感
    受的法律感情所接受。從而應認被告上開言詞尚不足使自訴
    人之人格受貶抑，並使其名譽受損。
(二)被告之辯護人在辯護意旨指出：「原審以自訴人之陳述及調
    查局回函為據，認定被告所指摘之事並非真實，且為十餘年
    前之陳年往事，與現今之公共利益無關，而無刑法第三百一
    十條第三項之適用云云，亦非無誤。按，美麗島事件發生距
    今雖有二十年，卻是台灣民主政治運動史上重大事件，亦是
    許多人生命中不可抹減的扉頁。對歷史真相之追求，除對相
    關人士重要以外，亦為建構台灣人民共同記憶所必要，自屬
    於公共利益有關，絕非原審所謂為陳年往事、無關公益云云
    ，即可率爾認定。其次，原審既以陳述內容是否為真實來論
    斷被告是否構成誹謗罪，卻僅憑自訴人之陳述、法務部調查
    局之回函而認為被告所指摘者非真實，實有疏失。自訴人或
    有其陳述，被告之確信亦非無的放矢。且調查局之回函，僅
    含混不清的記載「查無乙○○協助逮獲資料」，其意究為調查
    局沒有相關資料或自訴人確非檢舉之人，並不明確。況調查
    局嗣又稱：「當年本案之偵辦係由前警備總司令部統籌；本
    局僅係參與單位之一，無法說明全案情形。」顯然調查局並
    未就本件事實提出任何說明。原審，無視於調查局回函之空
    洞或保留，也未注意美麗島事件相關檔案仍未開放之事實，
    遽而認定被告之指摘不實，不無粗率之嫌。原審對被告其他
    調查證據之聲請，不予採納，顯亦未盡調查之能事。」其主
    要意旨在於被告此段言詞是否與公共利益有關以及究竟甲○○
    如何被捕，其事實真相是否確已清晰？調查局之回函是否足
    以作為判斷之基礎？被告是否有相當理由確信遭自訴人檢舉
    ？
(三)本院再函法務部調查局亦稱「無相關資料」，有該局八十八
    年十二月七日八八參二字第八八○八九九二四號函在卷可稽
    ，經向國防部函查，據轉由軍管區司令部督察室前後回函先
    稱：「經本部調卷詳查施立法委員明德所涉叛亂之全部偵審
    卷後，並無調查偵辦過程之相關資料，且查閱前司法行政部
    調查局函送特種刑事案件移送書及所附涉案被告及關係人中
    ，均無乙○○檢舉等事項」、「經查本部前軍法處留存前台灣
    警備總司令部偵審案卷資料中，查無美麗島事件中涉及懸賞
    查緝逮捕甲○○過程之相關資料。」此有該督察室八十九年二
    月七日八九志厚字第四二四號及八十九年六月二十日八九志
    厚字第一八七五號函在卷可稽，究竟是前開偵審機關為保護
    檢舉人而不願提供相關資料，或確屬並無有關檢舉之相關資
    料，衡諸美麗島事件之政治性，確屬值得存疑，被告之辯護
    人引用本院在八十八年度上易字第七九三號刑事判決所作之
    論點稱「在指述之事為歷史事件如美麗島事件這類台灣近代
    的歷史事實時，法院對於誹謗犯意的認定，自應該依循歷史
    的脈絡，跳脫被告和告（自）訴人個人感受，而從事件內容
    本身是否具有值得反覆思考討論，引為借鏡的社會及歷史價
    值來思考，此時，指述者，乃至於親身經歷者本人，如果相
    信其所陳述之歷史事實為真正時，法律應該給予一定程度表
    達意見的機會，而且其確信越強，表達意見的容許度也應越
    高，法院在判定指述歷史事件者具有實質惡意的可能性當然
    就應該越低，甚或即無惡意；在歷史原貌尚未被重建，史料
    仍未開放之前，歷史事實究應如何被確認，因史家尚乏史料
    反覆鑑別考據，此時，如果法院必須對該歷史事實予以法律
    的判斷，據以認定法律事實之有無，借以判明權利義務之歸
    屬時，法律（法院）應適當的謙退，將歷史事實的爭點交給
    史家以更長的時間，本著開放的態度來判斷，當比法院以一
    刀二斷，非黑即白式的論結妥切；在法院仍必欲確定歷史事
    實俾引為法律事實時，也應以較開放的態度來適當解放刑事
    法上之舉證責任分配，從寬認定歷史事實成為法律事實。」
    上開論點在本件被告是否成立妨害名譽罪，本院認為亦足作
    為重要之思考方向。亦即對於被告是否具有妨害名譽之犯意
    應作從嚴認定。
(四)再按司法院大法官會議第五０九號解釋解釋文以「刑法第三
    百十條第一項及第二項誹謗罪即係保護個人法益而設，為防
    止妨礙他人之自由權利所必要，符合憲法第二十三條規定之
    意旨，至刑法同條第三項前段以對誹謗之事，能證明為真實
    者不罰，係針對言論內容與事實相符者之保障，並藉以限定
    刑罰權之範圍，非謂指摘或傳述誹謗事項之行為人，必須自
    行證明其言論內容確屬真實，始能免於刑責，惟行為人雖不
    能證明言論內容為真實，但依其所提證據資料，認為行為人
    有相當理由確信其為真實者，即不能以誹謗罪之刑責相繩，
    亦不得以此項規定而免除檢察官或自訴人於訴訟程序中，依
    法應負行為人故意毀損他人名譽之舉證責任，或法院發現其
    為真實之義務。」該號解釋協同意見書亦以「立法者以事實
    陳述之真實性以及公共利益關連性兩項基準進行權衡的作法
    及其結論，固然具有一定的合理性；但是如過分執著於真實
    性的判別標準或對真實性為僵硬之認定解釋，恐將有害於現
    代社會的資訊流通，蓋在社會生活複雜需求快速資訊的現代
    生活中，若要求行為人尤其是新聞媒體必須確認所發表資訊
    的真實性，其可能必須付出過高的成本，或因為這項要求而
    畏於發表言論，產生所謂的「寒蟬效果」chillingeffect無
    論何種情形，都會嚴重影響自由言論所能發揮的功能，違背
    了憲法保障言論自由的意旨，另一方面，如果進而將第三一
    ０條第三項之規定，解釋為行為人必須負證明所言確為真實
    的責任，更無異於要求行為人必須證明自己的行為不構成犯
    罪，亦違反了刑事法上被告不自證己罪的基本原則，為避免
    上開違憲狀態之發生，吾人實應對第三一０條之處罰範圍做
    嚴格之認定，而對第三一０條第三項規定，做取向於合乎憲
    法意旨的解釋，從而，所言為真實之舉證責任不應加諸於行
    為人，法院對於系爭言論是否為真實，仍有發現之責任；並
    且對於所謂「能證明為真實」其證明強度不必至於客觀的真
    實，只要行為人並非故意捏造虛偽事實，或並非因重大的過
    失或輕率而致其所陳述與事實不符，皆應將之排除於第三一
    ０條之處罰範圍外，認行為人不負相關刑責，相關機關 (包
    括檢察官與法院等)，其亦有責任在個案的法律適用中，貫
    徹憲法對言論自由高度保障之意旨，除了對於刑法第三一０
    條之解釋適用，應依前述解釋意旨嚴格認定誹謗罪之處罰範
    圍外，更須審慎衡量個案中是否具備第三一一條所提示之阻
    卻違法事由及其他可能之超法規事由，俾於權益衡平之前提
    下，確保言論自由之最大活動空間，依本件解釋意旨，被告
    之舉證責任將有相當程度之減輕，嗣後不能僅以行為人不能
    證明其言論內容為真實即以刑責相繩，除行為人得提出相當
    證據證明所涉及之事實並非全然子虛烏有外，檢察官自訴人
    或法院仍應證明行為人之言論係屬虛妄，諸如出於明知其為
    不實或因輕率疏忽而不知其真偽等情節，始屬相當。是依之
    上開解釋要旨，被告只要有相當理由確信言論內容為真實，
    即不能以誹謗刑責相繩，且自訴人或公訴人依法應負行為人
    故意毀損他人名譽之舉證責任，不能以被告不能證明為真實
    即認被告有誹謗犯意，逕免自訴人或公訴人之舉證責任。」
(五)依上開本院審理本案之思考方向及大法官會議之解釋，參諸
    被告辯稱其「係認定且確信其於六十八年因美麗島事件逃亡
    期間，遭訴外人徐春泰和自訴人檢舉，而於六十九年遭調查
    局緝獲、逮捕入獄。被告並非無的放矢；被告實因綜合歸納
    諸多資訊，產生此一確信：徐春泰及自訴人主動籌畫、安排
    被告偷渡逃亡計畫，並告知訴外人林弘宣及蔡有全，且透過
    林、蔡二人於六十九年一月六日與協助藏匿被告之長老教會
    吳文牧師見面。八日，林弘宣、蔡有全及吳文，相繼被捕；
    隨後，被告亦於同日在藏匿處遭逮捕。事後，多位協助被告
    逃亡之人士，均遭逮捕及判刑。惟，實際負責計畫、並著手
    安排被告偷渡逃亡之徐春泰及乙○○，竟安然無事。其中因由
    ，自始令人起疑。事件當事者之一李萬章亦認為：「那時乙
    ○○和徐春泰天天混在一起密商。事發後，大家沒命的逃，乙
    ○○還有能力出國，就是很可疑的事，甲○○的質疑是合理的懷
    疑。」被告係根據上開合理之懷疑，以致有本案自訴人指訴
    之上開言詞，關於被告前開懷疑之資料，有中國時報八十七
    年七月二十日剪報可參。被告又辯稱「上述情事，除被告外
    ，亦有他人明示或暗示：自訴人涉及此事。例如，被告出獄
    後曾於八十六年邀請曾協助被告逃亡之人士聚會，其中，亦
    有人表示懷疑是徐姓及高姓人士向調查局告密。此亦有當時
    之報導即八十六年一月十日中國時報剪報為憑，並有參與者
    之一黃昭輝有關美麗島事件口述歷史史料之陳述（被證三）
    可稽。顯見被告前開言詞確非全出於虛構捏造，誠如原審所
    認被告以達強烈懷疑之程度，且自訴人在所提出之「我受邀
    參與營救甲○○之整個過程」中，亦不否認參與營救甲○○，縱
    如所稱「只是定點、被聯絡..... 不曾主動聯絡任何人。」
    但被告既係在該次營救過程中被捕，其強烈懷疑參與營救之
    人告密檢舉，即非無的放矢；被告根據上開事實，強烈懷疑
    自訴人檢舉，依被告所提出之證據，雖不能證明言論內容為
    真實，但依其所提證據資料，本院認為被告有相當理由確信
    其為真實者，即不能以誹謗罪之刑責相繩，因為認定被告是
    否具有相當理由確信其為真實之準據，本院認為仍應依循上
    開思考方向，並受大法官會議釋字第五○九號解釋之規範，
    其證明強度不必至於客觀的真實，只要被告並非故意捏造虛
    偽事實，或並非因重大的過失或輕率而致其所陳述與事實不
    符，皆應將之排除於第三一０條之處罰範圍外，認被告不負
    相關刑責。
(六)被告又辯稱「鈞院函法務部調查局等單位亦僅得無相關資料
    之函覆，而檔案法公布施行后，因仍宥於行政程序，無法申
    閱檔案確認自訴人有無檢舉被告事實之有無，然按法律上（
    訴訟程序上）未能證明之事，不等於歷史上即無該事。行為
    人不能證明所指摘之事實，僅表示該所指摘之事實未經證明
    耳，並不等於該事實不存在。「對於所誹謗之事，能證明為
    真實者」，依刑法第三百一十條第三項本文規定，不罰，即
    無罪。惟，對於所誹謗之事，未能證明者，或許應罰（或許
    不罰）、或許有罪（或許無罪），尚應視乎其他成立要件。
    無論如何，未經證明之事，絕不等於「無」該一事。法院之
    審理，應在於行為人之行為是否構成刑法誹謗罪，而非於行
    為人不能證明該事時，即自為相反之認定。本件，美麗島事
    件相關檔案尚未開放，被告本即立於舉證上不利地位。被告
    於原審不能明確證明自訴人即為告密檢舉人，不表示自訴人
    即非告密檢舉人。原審至多只能認定被告不能證明其指摘之
    實，尚不得以被告不能證明（或加上調查局回函表示無乙○○
    協助緝獲資料）為由，即為相反之認定。」等語，參諸上開
    大法官會議釋字第五○九號解釋及協同意見書之見解，自屬
    有據，不能僅以被告不能證明其言論內容為真實即以刑責相
    繩，被告又提出相當證據證明所涉及之事實並非全然子虛烏
    有，自訴人或本院又無法證明被告之言論係屬虛妄，是依之
    上開解釋要旨，即不能以誹謗刑責相繩。且依上開理由，被
    告之上開言詞尚不足使自訴人之人格受貶抑，並使其名譽受
    損。亦與妨害名譽罪之構成要件不合。
五、原審未察，據為被告有罪之判決，尚有未洽，被告上訴為有
    理由，應由本院將原判決撤銷，改判被告無罪。
據上論結，應依刑事訴訟法第三百六十九條第一項前段、第三百
六十四條、第三百零一條第一項判決如主文。
中　　華　　民　　國    八十九    年  十  月   十二   日
                        臺灣高等法院刑事第九庭
                            審判長法  官  李  文  成
                                  法  官  官  有  明
                                  法  官  周  盈  文
右正本證明與原本無異。
不得上訴。
                                  書記官  吳  素  雲
中　　華　　民　　國    八十九    年  十  月   十六   日